臺灣屏東地方法院民事判決
111年度訴字第20號
原      告  行政院農業委員會農田水利署

法定代理人  蔡昇甫  
訴訟代理人  陳怡融律師
複 代理 人  宋孟陽律師
被      告  郭盈均  
            周育震  
上列當事人間請求拆屋還地事件，本院於民國111年9月28日言詞
辯論終結，判決如下：
    主        文
一、被告周育震應將坐落屏東縣○○市○○段0000地號土地如附圖所
    示編號1545部分面積54平方公尺上之建物拆除，並將土地返
    還原告。
二、被告周育震應給付原告新臺幣8萬7,480元，及自民國111年7
    月1日起至清償日止，按週年利率百分之5計算之利息；並應
    自民國111年6月11日起至返還前項土地之日止，按年給付原
    告新臺幣1萬7,496元。
三、原告其餘之訴駁回。
四、訴訟費用由被告周育震負擔10分之9，餘由原告負擔。
五、本判決原告勝訴部分，於原告以新臺幣56萬2,000元供擔保
    後，得假執行；但被告周育震如以新臺幣168萬4,800元為原
    告預供擔保，得免為假執行。
六、原告其餘假執行之聲請駁回。
    事實及理由
一、按訴狀送達後，原告不得將原訴變更或追加他訴，但被告同
    意者者，不在此限；被告於訴之變更或追加無異議，而為本
    案之言詞辯論者，視為同意變更或追加，民事訴訟法第255
    條第1項第1款、同條第2項分別定有明文。又不變更訴訟標
    的，而補充或更正事實上或法律上之陳述者，非為訴之變更
    或追加，民事訴訟法第256條亦設有明文。經查，原告於訴
    狀送達後，追加周育震為被告，被告均無異議，而為本案之
    言詞辯論，依前揭法條規定，原告所為訴之追加，自應准許
    。至原告就屏東縣屏東地政事務所測量後，依測量結果請求
    拆除建物及返還土地，則屬更正事實上之陳述，非為訴之變
    更或追加，併予敘明。
二、原告主張：坐落屏東縣○○市○○段0000地號土地（下稱系爭土
    地）乃國有土地，以原告為其管理機關，被告周育震之父周
    國和生前為毗鄰之同段1553地號土地及其地上之同段1546建
    號建物（門牌號碼同市○○○路0段0號）之所有人，未取得合
    法權源，即擅自在系爭土地如附圖所示編號1545部分面積54
    平方公尺上，搭建2層樓高之鐵皮屋（下稱系爭建物），103
    年1月9日周國和死亡後，其4名繼承人協議分割遺產，由周
    育震分得系爭建物。被告郭盈均為周育震之配偶，與周育震
    共同使用系爭建物，且均設籍於屏東縣○○市○○○路0段0號，
    是被告無合法權源而占用系爭土地，爰依民法第767條第1項
    、第179條規定，請求被告拆除系爭建物，將占用系爭土地
    部分返還原告，暨按系爭土地申報地價年息百分之10計算，
    請求被告加計法定遲延利息分別返還自105年9月14日起至11
    0年9月13日止，及自106年6月11日起至111年6月10日止，各
    5年之不當得利新臺幣(下同)17萬4,960元，並分別自110年9
    月14日起，及自111年6月11日起至返還土地之日止，按占用
    面積及當年度申報地價年息百分之10計算之不當得利7,496
    元，如任一被告為前開給付時，另一被告於該給付範圍內，
    免其給付責任等語。並聲明：㈠郭盈均、周育震應將系爭土
    地如附圖所示編號1545部分面積54平方公尺上系爭建物拆除
    ，並將土地返還原告。㈡郭盈均應給付原告17萬4,960元，及
    自起訴狀繕本送達翌日起至清償日止，按週年利率百分之5
    計算之利息；並應自110年9月14日起至返還前項土地之日止
    ，按年給付原告3萬4,992元。㈢周育震應給付原告17萬4,960
    元，及自111年6月10日民事變更聲明暨追加起訴狀繕本送達
    翌日起至清償日止，按週年利率百分之5計算之利息；並應
    自111年6月11日起至返還前項土地之日止，按年給付原告3
    萬4,992元。㈣前2項所命給付，如任一被告為給付時，他被
    告於該給付範圍內，免其給付責任。㈤原告願供擔保，請准
    假宣告執行。　
三、被告則以：系爭建物係周國和生前所建，周育震因繼承而取
    得，郭盈均無系爭建物之所有權或事實上處分權，並無拆除
    之權能，亦無因此而有占用系爭土地構成不當得利可言。又
    周國和於82年間購買上開1553地號土地時，系爭土地猶為一
    片竹林，周國和一併向其前手購入，並於上開1553地號土地
    上興建1546建號建物，暨於系爭土地上搭建系爭建物。周國
    和死亡後，由周育震依分割遺產協議取得系爭建物，對於前
    手有無占有使用系爭土地之合法權源固不得而知，但因周國
    和係出資購入，自難謂係無權占用。另系爭土地位於殺蛇溪
    旁，地形並不完整，被告亦僅用以堆放雜物，並未作為居住
    之用，原告請求返還相當於租金之不當得利，應按申報地價
    年息百分之3計算較為合理，資為抗辯。並聲明：㈠原告之訴
    及假執行之聲請均駁回。㈡如受不利之判決，被告願供擔保
    免為假執行。
四、得心證之理由：
　㈠原告主張系爭土地為國有土地，並由原告管理，周國和生前
    為上開1553地號土地及1546建號建物之所有人，並於系爭土
    地如附表所示編號1545部分面積54平方公尺上建有未辦理保
    存登記之系爭建物，且於周國和死亡後，由周育震依分割協
    議繼承取得上開1553地號土地、1546建號建物及系爭建物，
    郭盈均為周育震之配偶，2人共同使用系爭建物，並設籍於
    屏東縣○○市○○○路0段0號等事實，有土地登記謄本、土地登
    記簿謄本、異動索引內容、建物登記謄本、戶籍謄本、個人
    除戶資料及現場照片等件附卷可憑（見本院卷第43頁、第61
    頁、第157至193頁、第211至213頁），並經本院會同屏東縣
    屏東市地政事務所測量員到場勘測屬實，並有勘驗筆錄及土
    地複丈成果圖存卷可佐，復為被告所不爭執，堪認此部分事
    實為真。
　㈡原告主張被告應拆除系爭建物，且應將系爭土地返還原告，
    並應給付原告相當於租金之不當得利，惟為被告所否認，並
    以前揭情詞置辯，是本件之爭點厥為：⒈被告有無系爭建物
    之事實上處分權，而有拆除之權能？⒉被告有無占有系爭土
    地之合法權源？⒊如被告無權占用系爭土地，則原告得請求
    其返還不當得利之數額？茲析述如下：
　⒈被告有無系爭建物之事實上處分權，而有拆除之權能？
　⑴按所有人對於無權占有或侵奪其所有物者，得請求返還之。
    對於妨害其所有權者，得請求除去之。有妨害其所有權之虞
    者，得請求防止之。民法第767條第1項定有明文。次按未辦
    保存登記之建物，由出資興建人原始取得所有權；拆除房屋
    為事實上之處分行為，除所有權人外，須對於房屋有事實上
    處分權之人，始得為之（最高法院111年度台上字笫858號、
    110年度台上字笫2795號判決要旨參照）。
　⑵經查，周國和乃系爭建物之出資興建者，且周育震經分割協
    議單獨繼承取得上開1553地號土地及其地上建物，為兩造所
    不爭執，又系爭建物與上開建物相連，具有獨立之出入口鐵
    門，兩棟建物間係以水泥牆作為相隔，參酌其為內部有樓梯
    之兩層樓建物，且周育震自承其用以堆放雜物等情，有勘驗
    筆錄及現場照片在卷可稽（見本院卷第91頁、第95頁、第20
    9頁），堪認其屬構造上及使用上具獨立性，是既周國和之
    繼承人協議將上開1553地號土地及其地上建物均分割由周震
    育單獨繼承取得，則系爭建物之所有權亦應隨同該協議由周
    震育取得，且周育震亦已自承上開事實（見本院卷第209、2
    35頁），法院自應受其拘束，周育震應具系爭建物之所有權
    ，自有拆除系爭建物之權能。
　⑶至郭盈均並非系爭建物之出資興建者，已如前述，又郭盈均
    係周育震之配偶，其設籍於系爭建物、使用系爭建物乃一般
    常情，原告僅以其設籍於上開1546建號建物，及使用系爭建
    物為由，即逕認其為系爭建物之事實上處分權人，要無可採
    ，原告復未提出郭盈均事後已取得事實上處分權之任何證據
    以實其說，是應認郭盈均並無系爭建物之事實上處分權，而
    無拆除系爭建物之權能，原告請求郭盈均拆除系爭建物，並
    將土地返還原告，即屬無據，不應准許。
　⒉周育震有無占有系爭土地之合法權源？
　　按以無權占有為原因，請求返還土地者，占有人對土地所有
    權存在之事實無爭執，而僅以非無權占有為抗辯者，土地所
    有權人對其土地被無權占有之事實無舉證責任，占有人自應
    就其取得占有係有正當權源之事實證明之（最高法院85年度
    台上字第1120號判決意旨參照）。經查，周震育具系爭建物
    之所有權而有拆除系爭建物之權限，已如前述，雖其抗辯周
    國和向前手購買上開1553地號土地時，已一併向其購買系爭
    土地之使用權，則其繼承取得後自得合法占有使用系爭土地
    ，惟查，周震育僅泛稱系爭土地之占有權源係經前手讓渡而
    來，然對於前手有無合法占有權源、係何種占有權源、如何
    讓渡該占有權源等事實均無法具體說明，亦未提出相關證明
    以實其說，周育震就系爭建物具有合法占有系爭土地權源乙
    節，顯未盡舉證之責，自難遽信，是周育震占有使用系爭土
    地，即屬侵害原告之權利。職此，原告請求周育震拆除系爭
    建物並返還土地，自為可採。
　⒊如被告無權占用系爭土地，則原告得請求其返還不當得利之
    數額？　　
　⑴按無法律上之原因而受利益，致他人受損害者，應返還其利
    益，民法第179條前段定有明文。又無權占有他人之土地，
    可能獲得相當於租金之利益，為社會通常之觀念，故如無權
    占有他人之房屋，加害人應返還之不當得利之範圍，為相當
    於租金之利益（最高法院97年度台上字第294號判決意旨參
    照）。次按城市地方房屋之租金，以不超過土地及其建築物
    申報總價年息百分之10為限，為土地法第97條第1項所明定
    。又土地法第97條第1項所謂土地及建築物之總價額，依土
    地法施行法第25條規定，土地價額係指法定地價，建築物價
    額則係指依該管直轄市或縣（市）地政機關估定之價額。而
    所謂法定地價，依土地法第148條規定，係指土地所有權人
    依土地法規定所申報之地價（最高法院88年度台上字第108
    號判決意旨參照）。又無權占有他人所有物或地上物，可能
    獲得之相當於租金之利益，應以客觀上占有人所受之利益為
    衡量標準，非以請求人所受之損害為斷。而基地租金之數額
    ，除以基地申報地價為基礎外，尚須斟酌基地之位置，工商
    業繁榮之程度，承租人利用基地之經濟價值及所受利益等項
    ，並與鄰地租金相比較，以為決定（最高法院104年度台上
    字第1090號判決意旨參照）。
　⑵經查，本件周育震無權占有原告所有系爭土地如附表所示編
    號1545部分面積為54平方公尺，周育震自獲有免於支付租金
    之利益，致原告受有無法使用系爭土地之損害甚明，原告自
    得依民法第179條規定，請求周育震返還其占用系爭土地上
    開部分相當於租金之不當得利。至郭盈均並無系爭建物之事
    實上處分權，已如前述，單以其使用系爭建物，尚難謂獲有
    系爭建物無權占用系爭土地所免於支付租金之利益，兩者間
    不具直接因果關係，原告此部分主張於法未合，不應准許。
    又系爭土地緊鄰殺蛇溪，地形並非完整，本院審酌系爭土地
    坐落之位置、交通狀況、周遭工商繁榮程度以及周育震所有
    占用土地之建物係作為堆放置物品使用等情，並參酌國有非
    公用不動產租賃作業程序第55點第1項第1款規定：「出租不
    動產之租金，除另有規定外，依下列計算方式計收：㈠基地
    ：年租金為當期土地申報地價總額乘以百分之5。」因認原
    告主張周育震應給付原告相當於租金之不當得利，以申報地
    價年息百分之5計算為適當。
　⑶再原告主張周育震無權占有系爭1545地號土地如附圖所示154
    5部分，面積為54平方公尺，而系爭1545地號土地於105年1
    月後之申報地價均為6,480元，有系爭1545地號土地歷年申
    報地價表附卷可稽（見本院卷第169頁），以此計算，則周
    育震自106年6月11日起至111年6月10日止受有相當於租金之
    不當得利即為8萬7,480元【計算式：54×6480×5％×5＝87480】
    ，故周育震應給付原告相當於租金之不當得利數額即為8萬7
    ,480元，並應自111年7月1日起至拆除系爭建物並返還系爭1
    545地號土地之日止，按年給付各原告1萬7,496元【計算式
    ：54×6480×5％＝17496】。
　⑷末按農田水利會改制後資產及負債由國家概括承受，並納入
    依前條第1項規定設置之農田水利事業作業基金管理，農田
    水利法第23條第1項定有明文。經查，系爭土地於109年10月
    1日始由中華民國承受取得，並以原告為管理機關，依前揭
    說明，包含系爭土地在內等臺灣屏東農田水利會所有之財產
    ，均為公有財產，而雖其後改由中華民國承受取得，然此僅
    為不同時期國家對於此等公有財產管理之組織變更，仍具同
    一性，中華民國應係繼受取得系爭土地，是本件原告請求周
    育震給付起訴前5年所占用系爭土地相當於租金之不當得利
    ，應屬於法有據。
五、綜上所述，原告依民法第767條第1項及第179條規定，請求
    被告拆除系爭建物，將占用系爭土地部分返還原告，暨按系
    爭土地申報地價年息百分之10計算，請求被告加計法定遲延
    利息分別返還自105年9月14日起至110年9月13日止，及自10
    6年6月11日起至111年6月10日止，各5年之不當得利17萬4,9
    60元，並分別自110年9月14日、111年6月11日起，均至返還
    土地之日止，按占用面積及當年度申報地價年息百分之10計
    算之不當得利7,496元，如任一被告為前開給付時，另一被
    告於該給付範圍內，免其給付責任，於主文第1項、第2項所
    示範圍內，為有理由，應予准許。逾此部分，請求非有理由
    ，應予駁回。本判決勝訴部分，原告及周育震各陳明願供擔
    保聲請宣告假執行或免為假執行，經核均無不合，爰分別酌
    定相當擔保金額併准許之。至原告敗訴部分，其假執行之聲
    請已失所依附，應予駁回。
六、訴訟費用負擔之依據：民事訴訟法第79條、第85條第1項但
    書。
中　　華　　民　　國　　111 　年　　10　　月　　12　　日
                  民事第二庭    審判長法　官　凃春生
　　　　　　　　　                    法  官  劉千瑜
　　　　　　　　　                    法  官  高世軒
正本係照原本作成。
如對判決上訴，須於判決送達後20日內向本院提出上訴狀，其未
表明上訴理由者，應於提出上訴後20日內向本院補提理由書狀（
均須按他造當事人之人數附繕本）。
如委任律師提起上訴者，應一併繳納上訴審裁判費。
中　　華　　民　　國　　111 　年　　10　　月　　12　　日
                                      書記官   潘豐益